【裁判字號】    96,上易,131
【裁判日期】    970122
【裁判案由】    交還土地等
【裁判全文】
臺灣高等法院臺中分院民事判決         96年度上易字第131號
上  訴  人
即被上訴人  己○○
訴訟代理人  石娟娟  律師
上  訴  人
即被上訴人  甲○○○○○○○○.
訴訟代理人  王文聖  律師
被 上訴 人  乙○○
            戊○○
上列當事人間請求交還土地等事件，上訴人不服台灣台中地方法
院95年度訴字第794號中華民國96年3月2日第一審判決，提起上
訴，本院於97年1月8日言詞辯論終結，判決如下：
    主  文
原判決關於命上訴人甲○○○○○○○○○○拆除柏油路面超
過附圖所示D部分面積0.0070公頃部分及該部分假執行之宣告
駁回上訴人己○○請求返還上開D部分土地並訴訟費用之裁判均
廢棄。
上開廢棄部分上訴人己○○在第一審之訴及該部分假執行之聲
請駁回。
上開廢棄部分上訴人甲○○○○○○○○○○應返還上開D部
分土地予上訴人己○○及其共有人。
兩造己○○、甲○○○○○○○○○○其餘上訴駁回。
第一、二審訴訟費用由上訴人己○○、甲○○○○○○○○○○
各負擔二分之一。
    事實及理由
一本件被上訴人乙○○經合法通知，未於最後言詞辯論期日到場
  ，核無民事訴訟法第386條所列各款情形，爰依上訴人己○○
  之聲請，由其一造辯論而為判決。
二上訴人己○○起訴主張：伊為坐落臺中市○○區○○段680地
  號土地（以下簡稱系爭土地）之共有人之一，應有部分為1/2
  。被上訴人乙○○及戊○○於民國（下同）80年3月間開設國
  峰汽車駕訓班（以下簡稱國峰駕訓班）時，未經己○○及系爭
  土地其他共有人之同意，無權占用系爭土地如本判決附圖所示
  ＣＤ部分、面積0.0186公頃，並在其上鋪設柏油，以方便國峰
  駕訓班車輛之通行，經己○○及系爭土地其他共有人發現後，
  被上訴人乙○○及戊○○方於80年12月2日簽立保證書1紙，擔
  保日後一旦該土地所有人欲收回土地自行利用時，國峰駕訓班
  將立即無條件回復土地原狀。詎伊為收回如附圖ＣＤ部分所示
  土地而前往整地時，竟遭國峰駕訓班現任班主任即上訴人王皓
  然阻撓，且堅拒返還該部分土地，致使伊之權益嚴重受損，爰
  依民法第767條及第821條等規定，提起本件訴訟，並聲明：被
  上訴人及王皓然等應將系爭土地如附圖所示ＣＤ部分、面積0.
  0186公頃回復原狀，返還上訴人己○○及其他共有人全體；並
  陳明願供擔保，請准宣告假執行。
  上訴人即被上訴人王皓然對其為國峰駕訓班現任班主任一事並
  不諱言，惟抗辯：系爭土地如附圖所示ＣＤ部分巷道上之柏油
  並非伊所施作，而係政府機關所鋪設，故伊對該柏油路面無事
  實上之處分權，己○○請求伊除去該部分土地上之柏油，自非
  有據。又該ＣＤ部分土地已實際供公眾通行數十年，並經臺中
  市北屯戶政事務所於85年間編定為后庄路522巷，係屬既成道
  路，應認已成立公用地役權關係，己○○有容忍公眾通行之義
  務，不得再主張通行該部分土地之人為無權占有而請求返還，
  並聲明駁回上訴人己○○之訴。
三本件第一審對上訴人己○○之請求，判決部分勝訴，部分敗訴
  ，就其勝訴部分並為附條件假執行之宣告，敗訴部分己○○不
  服，提起上訴，聲明廢棄該部分判決並求為系爭土地ＣＤ部分
  ，面積0.0186公頃上面之柏油路面應予除去後返還上訴人己○
  ○及其他共有人全體之判決，另就王皓然之上訴求為駁回。上
  訴人王皓然就其敗訴部分聲明不服，求為廢棄並駁回己○○在
  第一審之訴及假執行之聲請並求駁回己○○之上訴。
四關於兩造主張之事實及其攻擊防禦方法、爭執不爭執事項，除
  本院判決書記載及占用系爭土地之面積有所更正外，其餘均與
  第一審判決書記載者相同，茲引用之。
五上訴人己○○在本院提起上訴主張：
  (一)查本件原審判決既認定系爭土地如附圖所示ＣＤ部分之柏油
    路面，係國峰汽車駕訓班當時之負責人即被上訴人乙○○、
    班主任戊○○所鋪設，且被上訴人乙○○、戊○○並於80年
    12月2日書立保證書，再三保證並承諾國峰汽車駕訓班將無
    條件回復原狀等事實，嗣後竟又認定被上訴人乙○○、戊○
    ○已將國峰汽車駕訓班轉讓被上訴人王皓然，已無事實上處
    分權而無庸負回復原狀之責任.. 云云。原審判決完全未濾
    及乙○○、戊○○具有保證人地位，本應與甲○○○○○○
    ○○○○同負回復原狀之責任，將系爭附圖所示ＣＤ部分土
    地上之柏油路面拆除，足見原審判決理由顯有違失，實有廢
    棄之必要。
  (二)次查，原審判決認定系爭如附圖所示ＣＤ部分土地上之柏油
    路面，係國峰汽車駕訓班所鋪設，目的係為駕訓班人車出入
    之便利而設，及被上訴人甲○○○○○○○○○○訴訟代理
    人在原審96年2月7日言詞辯論期日，亦承認被上訴人甲○○
    ○○○○○○○○，目前仍繼續使用系爭如附圖所示ＣＤ部
    分土地供通行之用.. 等語，足見，被上訴人甲○○○○○
    ○○○○○對系爭土地當然有使用、占用之事實存在無訛。
    況且，系爭如附圖ＣＤ部分土地，位於被上訴人甲○○○○
    ○○○○○○之正門，可連接后庄路，此正是國峰汽車駕訓
    班當初為何占用系爭土地並鋪設柏油路面之原因，即考量駕
    訓班人車出入之方便，及招攬營運之考量。如今上訴人欲收
    回系爭土地自用，卻遭到國峰汽車駕訓班率眾抗爭，百般阻
    撓，甚至遭人誣指涉犯公共危險罪.. 等不實之指控，致上
    訴人權利遭受嚴重侵害。惟最令上訴人深成不解的是，原審
    判決竟無視前揭事實之存在，徒謂被上訴人甲○○○○○○
    ○○○○無占用之事實無庸返還土地，令上訴人基於所有權
    人請求返還、排除侵害之權利落空，原審判決如此解釋，豈
    不令民法第767條文形同具文，毫無保障可言。
六被上訴人王皓然在本院辯稱：
  (一)原判決認系爭附圖所示ＣＤ部分之柏油道路，係被上訴人乙
    ○○於80年1月間設立國峰駕訓班前，為便利大型工程車輛
    通行以整建該駕訓班場地，就已存在7尺寬之巷道臨時以砂
    石及大型鋼板鋪墊並加寬，其後復徵得被上訴人同意，將該
    巷道拓寬為10尺，並鋪設柏油路面，以便人車通行使用等情
    ，業據金禹華自承詳細。又經函詢台中市政府是否就該ＣＤ
    部分土地編列預算予以鋪設柏油路面及養護，經函覆該ＣＤ
    部分土地並非計畫道路用地，故無法編列預算開闢等語，因
    認被上訴人依兩造不爭「保證書」內容得請求立保證書之乙
    ○○為回復原狀，惟乙○○既已將國峰駕訓班讓渡予他人經
    營，即喪失對該柏油路面之事實上處分權。而目前可就該柏
    油路面為事實上處分之人，即現為國峰駕訓班負責人之上訴
    人。
  (二)惟查，本件被上訴人乙○○固自承系爭附圖ＣＤ部分土地，
    伊於80年間設立駕訓班營業時曾舖設柏油路面以供人車通行
    使用。惟事實上，該柏油路面自80年迄今已逾16年之久，斷
    無未經刨除該路面重新舖設柏油之理，此揆諸證人丙○○於
    鈞院證稱：「柏油是乙○○舖設的，駕訓班也有再舖設過，
    後來陳清景市議員也曾經請市政府舖設過，是誰去請託議員
    的，我也不知道。」
  (三)承上可知，系爭巷道之柏油路面，雖係乙○○開設國峰駕訓
    班時所鋪設，惟其後業經數次重新翻修鋪設柏油路面，亦經
    陳清景市議員請台中市政府舖設，且該巷道原非僅供出入國
    峰駕訓班之人員通行使用，故上訴人雖現為國峰駕訓班之負
    責人，亦難認對該柏油路面有何事實之處分權能。原判決未
    察及此，遽以上訴人對系爭巷道得為事實上之處分而為上訴
    人敗訴之判決，認事用法顯有違誤。。
  (四)系爭附圖ＣＤ部分之巷道，乃屬已成立公用地役關係之既成
    巷道，故被上訴人必須容忍公眾通行，自不得請求收回自用
    。
七本院審理之結果：
  (一)本件應審究者，厥為：(一)附圖所示ＣＤ部分之柏油道路係由
    何人鋪設？被上訴人3人有無除去該柏油路面，以回復附圖
    所示ＣＤ部分土地原狀之處分權？(二)附圖所示ＣＤ部分之巷
    道是否為已成立公用地役權關係之既成道路，致己○○必須
    容忍公眾通行，而不得收回自用？(三)被上訴人等有無無權占
    用附圖所示ＣＤ部分土地之情事？茲分別論述如下：
  (二)依被上訴人乙○○自承：系爭土地在伊於80年1月間設立國
    峰駕訓班前，已存在7尺寬之巷道，嗣伊為便利大型工程車
    輛通行以整建該駕訓班場地之故，臨時將該巷道以砂石及大
    型鋼板鋪墊並加寬，其後因己○○與林金平至土地現場勘查
    ，伊遂另於同年12月2日書立上開保證書，徵得己○○及林
    金平同意，將該巷道拓寬為10尺，並鋪設柏油路面，以便人
    車通行使用等語，足見系爭土地在被上訴人乙○○於80年間
    擔任國峰駕訓班班主任前，已有7尺寬之通路存在，該被上
    訴人為便利大型工程車通行進入該駕訓班施作工程之需要，
    及該駕訓班人車出入之方便，將上開原有通道之寬度加寬為
    10尺，並於其上鋪設柏油。王皓然雖抗辯：系爭土地如附圖
    所示ＣＤ部分鋪設之柏油，係政府機關所為等語，然參諸被
    上訴人乙○○前揭陳述，暨臺中市政府就原審詢問：附圖所
    示ＣＤ部分土地上之柏油路面，是否係其編列預算所鋪設或
    養護一事，經其派員至現場會勘後，函覆稱：系爭土地非屬
    臺中市○市○○道路用地，而係臺中市文中19預定地且係臺
    中市都市計畫整體開發區（原為後期發展區），臺中市政府
    無法編列預算開闢等情，有臺中市政府95年11月20日府建土
    字第0950241339號函及其檢附之會勘紀錄結論各1份在卷足
    憑，顯見系爭土地如附圖所示ＣＤ部分之柏油路面，應係被
    上訴人乙○○所鋪設，王皓然所辯該柏油路面為政府機關所
    施作等情，即非可採。
  (三)本院所附之96年11月8日系爭土地複丈成果圖Ｃ部分土地已
    作巷道通行使用，且連接環繞國峰駕訓班之環形道路後，往
    南可接后庄路，往北可通行松竹路，並非俗稱「無尾巷」，
    寬度為7尺，可供一般汽機車輛通行，自屬可供不特定公眾
    通行之既成道路，並經本院勘驗現場屬實，製有勘驗筆錄附
    卷可稽。更何況系爭巷道係供不特定公眾通行已達數十年之
    久，除有該522巷內居民所出具之四鄰證明書在卷可按，並
    有證人丁○○、丙○○之證述可稽，系爭道路確已通行四十
    餘年之久，又渠二人於本院所稱「除了我們七戶人家外，並
    無其他外人出入」等語，恐有誤會，尚難憑採，蓋依原審及
    本院勘驗筆錄得知，出入系爭道路即有后庄路522巷1、3、5
    、7、19、21、23、25、27等九戶人家及國峰駕訓人員出入
    暨未編有門牌號碼之平房數棟之人員進入，此已無渠二人所
    稱「除了我們七戶人家外，並無其他外人出入」之情，從而
    ，系爭道路既已供公眾通行數十年之久，自應認已成立有公
    用地役關係，被上訴人自不得請求收回自用。惟成果圖Ｄ部
    分面積0.0070部分，非地役通行權所必需，亦經本院勘驗現
    場屬實（見勘驗筆錄），此部分上訴人本於民法第767條之
    規定收回自用，亦屬有據。
  (四)末按物之所有權人行使民法第767條前段規定之所有物返還
    請求權，須以相對人現在占有該物，且其占有無正當權源或
    出於侵奪，為其要件。又所謂占有，依民法第940條規定，
    係指對物有事實上之管領力，即對於物得為支配，排除他人
    之干涉。承前所述，被上訴人乙○○及戊○○2人在己○○
    提起本件訴訟時，已非國峰駕訓班之負責人，亦未在該駕訓
    班任職，對於因該駕訓班人車通行之需要而使用之附圖ＣＤ
    部分所示土地，自無事實上之管領力可言，則己○○請求被
    上訴人乙○○、戊○○2人應將該ＣＤ部分面積0.0186公頃
    之土地交還己○○及其他共有人全體，自非有據。又系爭土
    地上複丈成果圖Ｃ部分所示巷道，並非僅供國峰駕訓班出入
    ，附近居民亦利用該巷道對外通行，有公用地役權存在，亦
    據本院論述如前，況附圖所示Ｃ部分土地非僅供王皓然經營
    之國峰駕訓班一己使用，王皓然亦無何排除他人使用該部分
    土地之行為，自難認該被上訴人對於該部分土地有事實上之
    管領力而占用該部分土地，則己○○請求王皓然將複丈成果
    圖所示Ｃ部分面積0.0116公頃之巷道返還己○○及其他共有
    人全體部分，為無理由，原審就此部分予以駁回，尚無不合
    ，己○○此部分之上訴為無理由，應予駁回。
八另系爭土地如附圖所示Ｄ部分0.0070公頃巷道上之柏油路面，
  既係被上訴人乙○○擔任國峰駕訓班負責人期間，為該駕訓班
  人車出入之便利而鋪設，且其曾出具保證書向己○○擔保：該
  駕訓班於己○○及系爭土地其他共有人欲收回該部分土地自行
  使用時，將無條件回復該部分土地之原狀，則己○○主張其現
  有意收回附圖Ｄ部分所示土地自用，請求自乙○○承讓系爭土
  地而有事實上處分權之國峰駕訓班王皓然將該部分土地上鋪設
  之柏油路面除去以回復原狀，並返還上訴人己○○，合於民法
  第767條中段及第821條前段規定，為有理由，應予准許，此部
  分王皓然之上訴為無理由，應予駁回。至於另2名被上訴人乙
  ○○及戊○○，於己○○提起本件訴訟時，已未經營國峰駕訓
  班或在該駕訓班任職，對於供該駕訓班通行使用之附圖ＣＤ部
  分所示土地，並無回復原狀之處分權，己○○併請求該2名被
  上訴人應除去該部分土地上鋪設之柏油路面以回復原狀並返還
  己○○，即非有據，無從准許，此部分己○○之上訴，應予駁
  回。
九本件事證已臻明確，兩造其餘攻擊防禦方法，核與判決結果無
  影響，爰不分別斟酌論述，另本件訴訟標的價額未逾新台幣1,
  500,000元，因本院判決而確定，故毋庸為假執行之宣告，附
  此說明。
據上論結，兩造之上訴為一部有理由，一部無理由，依民事訴訟
法第449條第1項、第450條、第79條、第385條第1項，判決如主
文。
中    華    民    國    97    年    1     月    22    日
                  民事第四庭    審判長法  官  黃斐君
                                      法  官  陳蘇宗
                                      法  官  黃永祥
以上正本係照原本作成。
不得上訴。
                                      書記官  陳信和
中    華    民    國    97    年    1     月    24    日
                                                      Ａ


司法院資訊處製作；財團法人民間司法改革基金會備份。
